【裁判字號】    89,台上,1336
【裁判日期】    890609
【裁判案由】    分割共有物
【裁判全文】
最高法院民事判決                              八十九年度台上字第一三三六號
    上  訴  人  乙○○
                丁○○
    被 上訴 人  庚○○
                己○○
                己○○
                戊○○
                甲○○
                辛○○
                丙○○
右當事人間請求分割共有物事件，上訴人對於中華民國八十八年三月十日台灣高等法
院第二審判決（八十七年度重上字第三五九號），提起上訴，本院判決如左：
    主  文
原判決廢棄，發回臺灣高等法院。
    理  由
本件上訴人主張：坐落臺北縣蘆洲市○○段第六五九號土地（下稱系爭土地）為兩造
共有，應有部分分別為上訴人乙○○、丁○○各八分之一，被上訴人己○○（國民身
分證統一編號Ｚ000000000號）、庚○○、戊○○各二十四分之一，被上訴
人己○○（國民身分證統一編號︰Ｚ000000000號）六十四分之五，被上訴
人甲○○八分之一，被上訴人辛○○六十四分之三，被上訴人丙○○二十四分之九，
並無不分割協議等情，爰求為依其所提如第一審判決附圖（下稱附圖）丙案分割方法
（於原審另提戊案）為分割之判決。
被上訴人則以：依甲案為分割，各共有人均能面臨最繁榮之民族路，最為公平等語，
資為抗辯。
原審將第一審依附圖甲案所示分割方法所為分割之判決，判予維持，駁回上訴人之上
訴，係以：上訴人主張系爭土地為兩造所共有，各共有人之應有部分分別如上所述等
情，業據其提出土地登記簿謄本為證，並為被上訴人所不爭執，堪信為實在。按各共
有人得隨時請求分割共有物，但因物之使用目的不能分割或契約定有不分割之期限者
，不在此限，民法第八百二十三條第一項定有明文。查系爭土地地目雖為田，惟系爭
土地係都市計畫區內之住宅區土地，依目前法令住宅區空地並無不得分割之規定，有
台北縣蘆洲市公所、臺北縣三重地政事務所函分別在卷可按。從而依系爭土地使用目
的並無不能分割之情事，兩造亦無不分割之約定，茲既無法協議分割，上訴人訴請分
割系爭土地，自無不合。經查系爭土地使用現狀及鄰近交通情形如下：(一)系爭土地成
細長形，西臨台北縣蘆洲市○○路部分，由上訴人搭蓋鐵皮屋一間，作為車庫兼倉庫
使用；東臨台北縣蘆洲市○○路二二七巷部分，經被上訴人劃分為停車場，共劃有五
十二個車位，現由被上訴人丙○○管理經營；東西二部分之間則為空地與水溝，其中
長滿雜草及堆積雜物。(二)西臨之民族路商家林立，車水馬龍，堪稱繁榮，附近約一百
五十公尺處有銀行、郵局，鄰近約一公里處有國民小學，生活機能較佳。東臨之復興
路二二七巷，巷道寬度僅足供一部汽車通過，巷內有公寓及廟宇，而復興路向東通往
重陽橋及堤防，商業活動較少，不若民族路繁榮。系爭土地北臨空地及若干鐵皮屋，
空地部分做農業使用，部分則雜草叢生。系爭土地南臨若干鋼筋混凝土建築之公寓，
而該等公寓則臨台北縣蘆洲市○○路。業經臺灣板橋地方法院履勘現場，並囑臺北縣
三重地政事務所測量，分別製有勘驗筆錄及土地複丈成果圖附卷可稽，復有現場照片
五張可佐。按共有人因共有物分割之方法不能協議決定，而提起請求分割共有物之訴
，應由法院依民法第八百二十四條命為適當之分配，不受任何共有人主張之拘束（最
高法院四十九年度台上字第二五六九號判例意旨參照）。從而上訴人所主張之分割方
法，僅供本院參考而已，自不生訴之預備合併問題。經審酌系爭土地之地形、位置、
價值及經濟效用，並上訴人二人及被上訴人己○○、庚○○、戊○○、甲○○、己○
○、辛○○等六人分別表示願維持分割後之各自新共有關係及各共有人之利益，認系
爭土地之分割方法，應以依複丈成果圖甲案所示，Ａ部分面積零點零三六五八三公頃
按上訴人乙○○、丁○○應有部分各二分之一保持共有，Ｂ部分面積零點零五四八七
三公頃分歸被上訴人丙○○所有，Ｃ部分面積零點零五四八七三公頃按被告己○○應
有部分七十二分之八、庚○○應有部分七十二分之八、戊○○應有部分七十二分之八
、己○○（國民身分證統一編號︰Ｚ000000000號）應有部分七十二分之十
五、甲○○應有部分七十二分之二十四、辛○○應有部分七十二分之九之比例保持共
有，較為適當。蓋系爭土地以面臨台北縣蘆洲市○○路部分，最具經濟利益，已如前
述，則依複丈成果圖甲案分割方式，兩造所分得之土地，均能面臨台北縣蘆洲市○○
路，最能兼顧全體共有人之利益。上訴人雖主張如採附圖甲案分割方式，則其所分割
出Ａ、Ｂ、Ｃ三部分細長土地，每部分寬度恐均不足三公尺，顯屬臺灣省畸零地使用
規則第三條第一項第一款所稱面積狹小基地之畸零地，依同規則第九條規定，非經補
足所缺寬度，均不得建築，顯非適當等語，惟查系爭土地本即成狹長形，分割前本即
不適合單獨建築使用，系爭土地最佳之利用方式應係與鄰地合併建築或整筆出售，附
圖甲案固有分割後過於細長之缺點，但因系爭土地左右兩邊臨路之繁榮程度相差懸殊
，故無論是上訴人分得靠民族路之乙、丙案或被上訴人分得靠民族路之丁、戊案，兩
造均無法達成互相補償之協議，故第一審判決採甲案為分割方法，亦屬兩害相權取其
輕之作法，尚難謂為不當，上訴人之主張並無可採。並說明上訴人所主張之乙、丙、
丁、戊案，均有違公平，或另創造一新共有關係，均無足採，因認第一審酌定附圖甲
案為分割方法，並無不當，上訴人求予廢棄，核無理由，應予駁回等詞，為其判斷之
基礎。
查原審謂「系爭土地本即成狹長形，分割前本即不適合單獨建築使用，系爭土地最佳
之利用方式應係與鄰地合併建築或整筆出售」（見原判決正本第八頁），惟就其中所
謂系爭土地最佳之利用方式應係與鄰地合併建築而言，原判決分割方法所指Ｂ部分，
既夾在Ａ、Ｃ兩筆中間，似無法與鄰地合併建築，則此項分割方法，是否適當，已非
無疑。次就整筆出售而言，則無異認定以變價分割為最佳分割方法，果爾，何又按原
物分割之附圖甲案為分割﹖亦有理由矛盾之情形。次查原審謂系爭土地「分割前本即
不適合單獨建築使用」云云（見同上揭），惟系爭土地西臨民族路之面寬約七‧八公
尺（見原判決正本第九頁），而其深度依附圖之比例似數倍於西側面寬，則其面寬及
深度似非不得「單獨建築使用」。又依臺灣省畸零地使用規則第三條第一項第一款所
稱面積狹小基地之畸零地之規定，就正面路寬超過七公尺至十五公尺者，其最小寬度
為三‧五公尺，則系爭土地西臨民族路之面寬約七‧八公尺，已足夠兩間建築之最小
面寬。而上訴人所主張戊案之分割方法，其分割所得之三部分，即面臨民族路者兩筆
，面臨復興路巷道者一筆，其各筆面寬均超過上開最小寬度三‧五公尺之限制，似均
非無法供建築之用。乃原審未詳究系爭土地之面寬、深度各若干，遽謂均不適合單獨
建築使用，而為上訴人敗訴之判決，亦屬可議。上訴論旨，指摘原判決不當，求予廢
棄，非無理由。
據上論結，本件上訴為有理由。依民事訴訟法第四百七十七條第一項、第四百七十八
條第一項，判決如主文。
中      華      民      國    八十九    年      六      月      九      日
                              最高法院民事第一庭
                                  審判長法官  李  錦  豐
                                        法官  楊  鼎  章
                                        法官  王  茂  修
                                        法官  吳  麗  女
                                        法官  蘇  達  志
      右正本證明與原本無異
                                              書  記  官
中      華      民      國    八十九    年      六      月     三十     日


司法院資訊處製作；財團法人民間司法改革基金會備份。
